臺灣高等法院臺南分院刑事判決　　　 95年度交上易字第586號
上　訴　人
即　被　告　丙○○
輔　佐　人
即被告之子　乙○○
上列上訴人因過失傷害案件，不服臺灣雲林地方法院95年度交易
字第24號中華民國95年9月18日第一審判決（起訴案號：臺灣雲
林地方法院檢察署94年度偵字第4963號），提起上訴，本院判決
如下：
    主  文
上訴駁回。
    事  實
一、丙○○於民國94年7月7日上午7時30分許，騎乘車牌號碼HFB
    -219號重型機車，沿雲林縣東勢鄉○○村○○○路由西往東
    方向行駛，途經東南村東勢東路29號「東勢鄉公有家畜市場
    」前時，本應注意車前狀況，隨時採取必要之安全措施，且
    應注意行經人車擁擠處所，應減速慢行，作隨時停車之準備
    ，而按當時天候晴、日間有自然光線，且道路為乾燥無缺陷
    之直線村里道路，視距良好，並無不能注意之情形，詎丙○
    ○竟疏未注意車前狀況，隨時採取必要之安全措施，且行經
    人車擁擠之公有市場出、入口，未減速慢行，作隨時停車之
    準備，致撞擊亦疏未注意由行人穿越道橫越馬路，即從對向
    車道由北往南穿越馬路至「東勢鄉公有家畜市場」前之行人
    甲○，甲○因此跌倒在地，受有左側股骨轉子股骨折之傷害
    。丙○○肇事後，於偵查機關未發覺其犯罪前，向警察機關
    自首而接受裁判。
二、案經甲○訴由雲林縣警察局臺西分局報請臺灣雲林地方法院
    檢察署檢察官偵查起訴。
    理  由
一、按「被告以外之人於審判外之陳述，雖不符前四條之規定，
    而經當事人於審判程序同意作為證據，法院審酌該言詞陳述
    或書面陳述作成時之情況，認為適當者，亦得為證據。」、
    「當事人、代理人或辯護人於法院調查證據時，知有第159
    條第1項不得為證據之情形，而未於言詞辯論終結前聲明異
    議者，視為有前項之同意。」，刑事訴訟法第159條之5第1
    、2項分別定有明文。查與本案相關之證人甲○於警詢、檢
    察官偵查中之證述，證人洪銀針於檢查官偵查中之證述，固
    屬刑事訴訟法第159條第1項之傳聞證據，但於本院準備程序
    及言詞辯論時均一一提示或併朗讀要旨，而檢察官、被告及
    輔佐人於本院言詞辯論終結前就上開供述證據或書證之證據
    能力均未聲明異議，且上開證據均係職司犯罪調查、偵查之
    公務人員依正當法定程序取得，本院審酌該言詞陳述或書證
    作成時之情況，認屬適當，揆諸上開規定，自得作為證據。
二、訊據上訴人即被告丙○○固坦承有於前揭時、地駕車行經上
    開肇事地點而與甲○發生撞擊，甲○並因而跌倒在地，受有
    左側股骨轉子股骨折之傷害等事實，惟矢口否認有何過失傷
    害犯行，辯稱：當時我的機車已經停下來了，是甲○撞到我
    的，他踢到我的機車，才倒坐下去的云云。
三、查被告騎乘車牌號碼HFB-219號重型機車，而於上開時、地
    與告訴人甲○發生車禍，並致甲○受有左側股骨轉子股骨折
    傷害之事實，業據被告坦承不諱，且經證人即告訴人甲○、
    證人即在場目擊並協助告訴人就醫之洪銀針、黃江看於原審
    審理時證述甚詳，並有道路交通事故調查報告表、現場圖各
    1 份、中國醫藥大學北港附設醫院94年7月19日診斷證明書1
    紙在卷足憑，是被告與甲○發生車禍之時、地及甲○因此受
    有傷害等情，均應堪認定。茲有疑義者，乃本件車禍之發生
    ，究係被告機車於行進中撞到甲○或係甲○自己撞到已經靜
    止不動之被告機車所致？
四、本案經查：
(一)證人即告訴人甲○於偵查中結證稱：我那天要拜拜，我在那
    邊已訂好了牲禮，我當時是過馬路要去拿肉，我當時穿越馬
    路要去對面菜市○○○道裡，我當時已過馬路到對面的路邊
    了，被告來撞到我，我都沒有發現到他的機車，是被撞到後
    才知道的（見偵卷第10、12頁）；於原審結證稱：我出車禍
    是被告撞我的，那天被告從西邊騎過去，我過馬路要去市場
    買菜，過馬路的時候被他撞到，被撞的時候，我人在市場口
    ，被告的車子是從西邊撞過來的，他撞到我，我就倒下，然
    後我就不省人事了等語（見原審卷第102-105頁）。
(二)證人洪銀針於偵查中結證稱：甲○從對面走過來準備要拿他
    之前已訂好的鵝肉，走到白線外附近時遭被告撞上，被告當
    時是直線行走，他買完早餐要回家，當天菜市場有很多人看
    到，我還跟被告說菜市場有那麼多人為何要騎那麼快等語（
    見偵卷第10頁）；於原審結證稱：那天早上甲○要去市場買
    菜，我等他買菜要載他回去拜拜，他要走過去另外一邊去拿
    鵝肉，走過去那邊的時候，被告要去買早餐騎到那邊就撞到
    甲○了，我不知道他有沒有去買，我是看到他的機車上面有
    吊早餐的東西。被告沒有說騎很快，但是他都沒有停下來，
    他就彎來彎去然後就撞下去了，而且被告撞到人的時候都沒
    有下來，他還坐在摩托車的上面，我有問被告說你一個老人
    家早上在市場騎車怎麼那麼快，然後被告就說他沒有，他還
    翻起他的衣服給我看，說他自己整個身體都是病，被告是從
    甲○的右邊撞過來，那天剛好是拜拜所以早上很多人去買東
    西，那時候市場很多人都有看到，甲○走到那邊就被撞了，
    然後就倒地不起等語（見原審卷第106頁）。
(三)證人黃江看於原審結證稱：我不知道發生車禍的人是誰，我
    是在市場旁邊要買東西，聽到撞到的聲音，我才抬起頭來看
    ，就看到有一個人倒在那邊，就是看到被告的摩托車，我要
    把甲○抱起來，我就抱不起來，是有個太太幫我抱起來的。
    然後我就跟被告說你撞到人家，怎麼沒有要幫忙扶起來，被
    告說他的血糖值到3、400沒有力氣，拜託我叫救護車所以我
    就叫救護車還有報案，然後救護車來的時候把他載走。就是
    在庭的被告撞到甲○的，而且被告說他的血糖值高達3、400
    ，才叫我幫忙扶起來。甲○倒下去的時候，他是後仰倒下去
    的，頭的後面是向著地上的等語（見原審卷第111-115頁）
    。
(四)本院為求慎重，會同承辦員警及兩造當事人於95年12月8日
    至現場履勘。因本案車禍發生後，於警方到場處理前未保持
    現場不予移動，而破壞現場，故警卷第5頁之道路交通事故
    現場圖僅記載發生地之當地略圖及兩造所稱行進之方向而已
    ，至於撞擊地點則未予標示。本院於現場履勘時，因兩造對
    於確實發生撞擊地點之指認稍有差距，本院乃命兩造各指明
    其所認撞擊地點位置並在道路交通事故現場圖影本上予以註
    記，且製有勘驗筆錄及相關位置之照片在卷可證 (見本院卷
    第33頁、34頁及第31-40頁)。查告訴人與被告指認撞擊地點
    雖不完全一致，但均在近南方路邊之邊線附近，合於上開證
    人甲○、洪銀針證述所稱，告訴人甲○橫越馬路要去拿甲○
    已訂好了物品等情。再綜合上開證人洪銀針、黃江看前開證
    述與證人甲○所證情節大致符合。而證人洪銀針、黃江看均
    為在場目擊之人，於車禍發生時即在被告及甲○附近，甲○
    、洪銀針與被告間並無仇隙，為被告所不爭執，應無設詞誣
    陷被告之理，黃江看與兩造均無何利害關係，應無偏袒或迴
    護何人之嫌，其等所為證言應堪採信。至於證人張德旺於原
    審審理時固證稱：我和被告是同村的人，認識沒有多久，那
    天差不多早上7、8點的時候，我去菜市場買東西，那天是在
    那邊買魚遇到被告的，被告人在機車上面買菜，我在隔壁要
    買魚，那時候我沒有跟被告說話，我有在後面問他，有叫一
    聲，他可能沒有聽到，就沒有回應，被告沒有回頭，也沒有
    跟我講話。被告機車是從西邊騎乘過來，甲○從北邊走過來
    ，然後要走去前面的時候，到被告機車的前輪，才跌坐下
    去的，被告的機車是停下來的。我的臉是向南邊，我知道甲
    ○從北邊向著南邊走過來，因為有聽到甲○走過來的聲音，
    他走路沒有很大聲，那時候菜市場很多人，但沒有說很吵。
    我是站著看魚買東西，然後聽到跌坐的聲音，我就抬起頭來
    看的，出車禍的時候，我沒有過去關心，我想說那個沒有什
    麼，就進去菜市場裡面了云云（見原審卷第147-153頁）。
    但查被告則供稱：發生車禍那天，我是去市場買菜，剛好張
    德旺跟我講話，他跟我招呼而已，我跟他是同村的人，張德
    旺在買菜，我的車子熄火，腳撐著跟他講話，打個招呼而已
    ，就是說你也來買菜，我也買菜而已，我跟他講話說沒有多
    久，沒有幾分鐘，就是說你也來買菜等等，2、3句而已，他
    人就走了云云（見原審卷第144-147頁）。張德旺所為上開
    證言就2人有無交談、張德旺當時係在購買何物等部分，與
    被告所述均有不同，且張德旺證稱有聽到甲○之腳步聲，所
    以知道甲○由北往南走過來，然其所在地點為菜市場口，屬
    人多吵雜之地方，竟能聽到甲○之腳步聲，令人難以置信，
    而張德旺與被告為同村之人，2人互相熟識，見被告與他人
    發生車禍，竟絲毫未表示關心，即逕自離去，亦與常情有違
    ，其所為證言尚難採信。
(五)被告雖辯稱其機車係靜止不動，是甲○踢到其機車，才倒坐
    下去云云，然依黃江看所證：甲○係往後仰倒，不是趴在地
    上等語；張德旺亦稱甲○係跌坐下去的等語，則依甲○跌倒
    之方向觀之，應認係遭行進中之機車撞擊始會往後仰倒並跌
    坐在地，否則若係甲○自己踢到被告靜止不動之機車前輪而
    跌倒，此時甲○應會向前傾倒，而不至於往後仰倒。且觀甲
    ○所受有左側股骨轉子股骨折之傷害，如係甲○自己踢到機
    車前輪，也不致於受如此嚴重之傷害。再者，黃江看證稱有
    聽到撞到的聲音，衡情，若係甲○自己撞到機車前輪，至多
    只會有甲○跌倒的聲音，不致於會出現撞擊的聲音。況甲○
    於其行走時若遇前方有障礙物，衡情應知所閃避或繞道而行
    ，本件設若被告機車確已停在前方，甲○又豈有去踢被告機
    車，使自己受傷之理？綜上所述，被告上開所辯顯與常情有
    違，並無足採。被告之輔佐人乙○○於原審聲請送交通鑑定
    ，以證明其父親之車輛是靜止不動。惟查，本件車禍之現場
    於警方來處理前未保持現場不予移動，即無法回復原肇事之
    實際情況，鑑定機關對已移動過車禍現場之案件不能亦不予
    鑑定，為法院承辦車禍案件明知之事實，且若無緊急剎車，
    即無剎車痕，亦無法鑑定本件車禍發生時被告之機車是否靜
    止不動；而本案事證已臻明確，故無送鑑定之必要及實益，
    附此敘明。
五、按汽車行駛時，駕駛人應注意車前狀況，並隨時採取必要之
    安全措施；又行經人車擁擠處所，應減速慢行，作隨時停車
    之準備，道路交通安全規則第94條第3項、第93條第1項第2
    款分別定有明文。本件車禍發生地點係在「東勢鄉公有家畜
    市場」前，時間為上午7時30分，正值市場營業時間，市場
    口有很多人，經證人洪銀針、張德旺到庭證述一致，堪認該
    處為人車擁擠處所，被告於上揭時、地騎乘機車，自應注意
    上開道路交通安全規則之規定，且依卷附道路交通事故調查
    報告表之記載，肇事當時天候晴、日間有自然光線，且道路
    為乾燥無缺陷之直線村里道路，視距良好，並無不能注意之
    情形，乃竟疏未注意，肇致本件車禍，自有過失。又被告之
    過失行為與甲○所受傷害間，有相當因果關係。雖告訴人未
    依規定走行人穿越道即橫越馬路亦有過失，然究無解於被告
    過失責任之成立。本件事證明確，被告過失傷害犯行堪以認
    定，應依法論科。
六、次按行為後法律有變更者，應將行為時之法律與裁判時之法
    律比較適用最有利於行為人之法律；又新舊刑法關於刑之規
    定，雖同採從輕主義，惟比較時仍應就罪刑有關之共犯、未
    遂犯、想像競合犯、牽連犯、連續犯、結合犯，以及累犯加
    重、自首減輕暨其他法定加減原因（如身分加減）與加減比
    例等一切情形，綜其全部罪刑之結果而為比較，再適用有利
    於行為人之法律處斷，而不得一部割裂分別適用不同之新舊
    法（最高法院24年上字第4634號判例意旨、95年第8次刑事
    庭會議決議參照）。查本件被告行為後，刑法已於94年2月2
    日修正公布，自95年7月1日施行，其中：
(一)刑法第284條第1項前段之罰金法定刑部分規定為得科銀元
    500元以下罰金，依罰金罰鍰提高標準條例第1條前段規定之
    提高倍數10倍，及修正前刑法第33條第5款規定之罰金最低
    額1元計算，本罪之罰金刑最高為銀元5千元即新臺幣1萬5千
    元，最低額為銀元1元即新臺幣3元。而依修正後刑法施行法
    增訂第1條之1規定：刑法分則編所定罰金之貨幣單位為新臺
    幣。94年1月7日刑法修正時，刑法分則編未修正之條文定有
    罰金者，自94年1月7日刑法修正施行後，就其所定數額提高
    為30倍。又修正後刑法第33條第5款規定為：「罰金：新臺
    幣1千元以上，以百元計算之。」是依修正後之法律，該罪
    所得科處之罰金刑最高為新臺幣1萬5千元，最低為新臺幣1
    千元。比較修正前後之本罪罰金法定刑最低額，修正後之規
    定並非對被告較有利。
(二)修正前刑法第41條第1項前段原規定：「犯最重本刑為5年以
    下有期徒刑以下之刑之罪，而受6個月以下有期徒刑或拘役
    之宣告，因身體、教育、職業、家庭之關係或其他正當事由
    ，執行顯有困難者，得以1元以上3元以下折算一日，易科罰
    金。」，而被告行為時之易科罰金折算標準，依修正前罰金
    罰鍰提高標準條例第2條前段規定，係就其原定數額提高100
    倍折算1日，則本件被告行為時之易科罰金折算標準，應以
    銀元300元折算1日，經折算為新臺幣後，應以新臺幣900元
    折算1日。被告行為後，刑法第41條第1項前段修正為：「犯
    最重本刑為5年以下有期徒刑以下之刑之罪，而受6個月以下
    有期徒刑或拘役之宣告者，得以新臺幣1千元、2千元或3千
    元折算1日，易科罰金。」，經比較修正前後之易科罰金折
    算標準，修正後之規定並非對被告較有利。
(三)修正前刑法第62條規定：「對於未發覺之罪自首而受裁判者
    ，減輕其刑。但有特別規定者，依其規定。」；修正後刑法
    第62條規定為「對於未發覺之罪自首而受裁判者，得減輕其
    刑。但有特別規定者，依其規定。」修正前規定係減輕其刑
    ，而修法後則規定得減輕其刑，新舊法比較結果，以修法前
    之規定有利於被告。
(四)修正前刑法第10條第4項重傷之定義，原規定：「稱重傷者
    ，謂下列傷害：一、毀敗一目或二目之視能。二、毀敗一耳
    或二耳之聽能。三、毀敗語能、味能或嗅能。四、毀敗一肢
    以上之機能。五、毀敗生殖之機能。六、其他於身體或健康
    ，有重大不治或難治之傷害。」，而修正後規定為：「稱重
    傷者，謂下列傷害：一、毀敗或嚴重減損一目或二目之視能
    。二、毀敗或嚴重減損一耳或二耳之聽能。三、毀敗或嚴重
    減損語能、味能或嗅能。四、毀敗或嚴重減損一肢以上之機
    能。五、毀敗或嚴重減損生殖之機能。六、其他於身體或健
    康，有重大不治或難治之傷害。」，修正前規定無「嚴重減
    損」之要件，經新舊法比較結果，以修法前之規定有利於被
    告。
(五)修正前刑法第68條規定：「拘役或罰金加減者，僅加減其最
    高度」；修正後刑法第67條規定：「有期徒刑或罰金加減者
    ，其最高度及最低度同加減之」。本件被告有自首減輕其刑
    之適用（詳後述），比較修正前後之規定，以修正後規定罰
    金減輕者，亦減輕其最低度，較有利於被告，惟綜合前開所
    述全部罪刑之結果而為比較，仍以修正前之舊法較有利於被
    告，應一體適用修正前之刑法規定論處。
七、核被告丙○○所為，係犯刑法第284條第1項前段之過失傷害
    罪。被告於肇事後，在未被有偵查權之機關或公務員發覺前
    ，旋即向警察機關自首而接受裁判，有雲林縣警察局臺西分
    局道路交通事故肇事人自首情形紀錄表1紙附卷可憑（警卷
    第9頁），符合自首之規定，應依修正前刑法第62條前段規
    定減輕其刑。原審審理結果，認被告罪證明確，適用刑事訴
    訟法第299條第1項前段，刑法第2條第1項前段，刑法第284
    條第1項前段、修正前刑法第62條前段、第41條第1項前段，
    修正前罰金罰鍰提高標準條例第1條前段、第2條，並審酌被
    告就本件車禍發生之過失，告訴人所受傷害不輕，被告迄今
    仍未與告訴人達成和解，及其犯後飾詞，否認犯行，毫無悔
    意，於原審第1次進行準備程序時，更當庭咆哮、辱罵，犯
    後態度不佳等一切情狀，量處有期徒刑四月並諭知易科罰金
    之折算標準。另敘明被告因機車駕駛執照經主管機關註銷，
    但因該註銷被告機車駕照之處分，未經合法送達，已經原處
    分機關撤銷，改處罰鍰結案，有交通部公路總局嘉義區監理
    所雲林監理站東勢分站95年5月16日函文1份在卷可參（原審
    卷第61頁），故被告駕照已無遭註銷之情事，非屬無照駕駛
    。又以公訴人認被告所為係犯刑法第284條第1項後段之過失
    致重傷害罪嫌，然經原審向甲○就診之中國醫藥大學北港附
    設醫院查詢甲○之傷勢情形，經該院函覆：病人為左側股骨
    轉子間骨折，於94年7月7日急診住院接受手術骨內鋼釘鋼板
    固定，於94年7月19日出院，於94年7月21日至95年3月2日門
    診共8次，此類骨折經過手術骨內固定後，約3至6個月的助
    行器使用即可行走，但無法完全恢復原狀，肢體機能效用略
    減退（視其復健後恢復之程度），有該院95年5月29日95 院
    醫事字第104號函文1份在卷可參（見原審卷第81頁），足認
    甲○下肢所受之傷害，尚未達於機能完全喪失之毀敗程度，
    非屬重傷，僅成立普通傷害罪，不能遽依重傷論科等情，併
    予敘明。本院經核，原判決認事用法均無不合，量刑亦稱妥
    適，上訴意旨否認犯罪，為無理由，應予駁回。
據上論斷，依刑事訴訟法第368條，判決如主文。
本案經檢察官江守權到庭執行職務。
中　　華　　民　　國　　96　　年　　 2　　月　　 6　　日
                  刑事第一庭    審判長法　官  黃崑宗
                                      法　官  夏金郎
                                      法　官  王明宏
以上正本證明與原本無異。
不得上訴。
　　　　　　　　　　　　　　　　　　　書記官  黃全忠
中　　華　　民　　國　　96　　年　　2 　　月　　8 　　日
附錄本判決論罪科刑法條：
中華民國刑法第284條第1項
因過失傷害人者，處6月以下有期徒刑、拘役或5百元以下罰金，
致重傷者，處1年以下有期徒刑、拘役或5百元以下罰金。
